臺灣高等法院刑事判決
109年度上訴字第1409號
上  訴  人  臺灣新北地方檢察署檢察官
上  訴  人  
即  被  告  潘俊良




指定辯護人  李春卿律師（義務辯護）              
上列上訴人等因被告傷害致死案件，不服臺灣新北地方法院108
年度訴字第799號，中華民國109年3月3日第一審判決（起訴案號
：臺灣新北地方檢察署108年度偵字第13482號），提起上訴，本
院判決如下：
    主  文
上訴駁回。
    事  實
一、潘俊良與譚人祥同住在新北市○○區○○路0段000巷00號，潘俊
    良明知譚人祥於民國107年9月2日因頭部受傷而接受開顱手
    術，詎於108年3月27日晚間7時許，在上址屋內，其與譚人
    祥因酒後發生爭執，其主觀上雖無致譚人祥於死之故意及預
    見，惟在客觀上可預見譚人祥前因頭部受傷而接受開顱手術
    ，頭部甚為脆弱，用力揮拳身形瘦弱之譚人祥之左臉，譚人
    祥極有可能因重心不穩而後仰倒地，造成其頭部要害撞擊地
    面或硬物，引起原顱內舊傷勢受創而生死亡結果之可能，竟
    仍基於傷害之犯意，徒手朝譚人祥左臉揮擊，譚人祥受力後
    即向後摔倒，頭部後方猛力撞擊硬物，嗣雙方發生扭打，譚
    人祥因而受有臉部擦挫瘀傷、硬腦膜下出血等傷害，潘俊良
    旋與賴建成一同離開上址。嗣於翌（28）日凌晨5時55分許
    ，關懷員張文喜前往上址欲送肺結核之藥品供譚人祥服用，
    見譚人祥趴臥於上址房間地板上，雖仍有呼吸，然經叫喚、
    輕拍並無反應，遂電召救護車將譚人祥送往醫療財團法人徐
    元智先生醫藥基金會亞東紀念醫院（下稱亞東紀念醫院）急
    救，然譚人祥經留院觀察治療後，仍因原有舊雙側額顳頂區
    開顱手術痕，局部顱骨未完全癒合，因互毆過程觸發原有顱
    內舊傷勢之顱內出血，引發急性雙側大範圍性硬腦膜下腔出
    血，併發腦壓增高及延髓實質出血，最後因中樞神經衰竭，
    於同日晚間9時43分許死亡。
二、案經新北市政府警察局土城分局（下稱土城分局）報請臺灣
    新北地方檢察署（下稱新北地檢署）檢察官偵查起訴。
    理  由
壹、證據能力方面：
一、按被告以外之人於審判外之陳述，雖不符刑事訴訟法第159
    條之1至第159條之4之規定，然經當事人於審判程序同意作
    為證據，法院審酌該言詞陳述或書面陳述作成時之情況，認
    為適當者，亦得為證據；當事人、代理人或辯護人於法院調
    查證據時，知有刑事訴訟法第159條第1項不得為證據之情形
    ，而未於言詞辯論終結前聲明異議者，視為有前項之同意，
    刑事訴訟法第159條之5定有明文。查，本判決下列認定事實
    所引用之被告以外之人於審判外所為之供述證據資料（包含
    人證與文書等證據），並無證據證明係公務員違背法定程序
    所取得；而檢察官、上訴人即被告潘俊良（下稱被告）及其
    辯護人對本院提示之卷證，均同意作為證據使用，且迄至言
    詞辯論終結前亦未再聲明異議，本案證據資料作成時之情況
    ，核無違法取證或其他瑕疵，證明力亦無明顯過低之情形，
    認為以之作為證據為適當，依刑事訴訟法第159條之5規定，
    自均得作為證據。
二、至於非供述證據部分，檢察官、被告及其辯護人均同意作為
    證據使用，復均查無違反法定程序取得或其他不得作為證據
    之情形，且經本院於審理期日提示予檢察官、被告及其辯護
    人而為合法調查，應認均有證據能力。
貳、實體方面：
一、認定犯罪事實所憑之證據及理由
    訊據被告固坦承於前開時間、地點，與被害人譚人祥發生爭
    執，並徒手朝被害人左臉揮擊，被害人受力後即向後跌倒等
    事實，然矢口否認有何傷害致死之犯行，辯稱：被害人先出
    手攻擊伊，伊才還手，且被害人跌倒後，並沒有馬上撞到頭
    ，他是慢慢的倒下去；伊外出後回去睡覺時，被害人還騎腳
    踏車外出，沒有回家，而且被害人被發現時，他是躺在地上
    ，褲子只有穿著一隻腳，有可能是他在脫褲子的時候，踢到
    他的褲管，而跌倒撞到頭，以致造成顱內出血云云。被告之
    辯護人亦為被告辯護稱：被害人於其車禍動過腦部手術後，
    恢復情況良好並有生活自理能力，無須他人照顧起居，且常
    獨自外出行動，難認被告對其因傷致死有預見可能性，且被
    告雖與其互毆，惟被告並無傷害之故意，且被害人於互毆時
    受傷情況輕微，並無直接證據證明其因傷致死與被告行為間
    有因果關係，而法務部法醫研究所（下稱法醫研究所）之鑑
    定報告雖記載為他殺，但亦說明與互毆之關連性較低，主要
    仍與原有顱內損傷與開顱後之併發症較相關，顯示被告之攻
    擊行為並非造成被害人死亡之主因云云。經查：
  ㈠被告與被害人同住在新北市○○區○○路0段000巷00號，被告明
    知被害人於107年9月2日因頭部受傷而接受開顱手術。俟於1
    08年3月27日晚間7時許，在上址屋內，被告與被害人因酒後
    發生爭執，被告徒手朝被害人左臉揮擊，被害人受力並向後
    跌倒，雙方發生扭打結束後，被告與被害人之乾兒子賴建成
    一同離開上址。嗣於翌（28）日凌晨5時55分許，關懷員張
    文喜前往上址欲送肺結核之藥品供被害人服用，見被害人趴
    臥於上址房間地板上，雖仍有呼吸，然經叫喚、輕拍並無反
    應，遂電召救護車將被害人送往亞東紀念醫急救，然被害人
    經留院觀察治療後，仍於同日晚間9時43分許不治死亡乙節
    ，業據被告於本院坦承不諱（見本院卷第87、88、130、131
    頁），復經證人張文喜於警詢時證述、證人賴建成於警詢、
    偵查及原審審理時證述屬實（見相卷第85至87、141至143頁
    、偵卷第16、19至23、26、27頁、原審卷第309至340頁），
    並有土城分局頂埔派出所員警王坤堂、莊嘉傑107年3月17日
    職務報告、土城分局轄內被害人死亡案現場勘察報告（新北
    警鑑字第0000000000號）及其檢附刑案現場示意圖、現場勘
    察照片、相驗照片、勘察採證同意書、證物清單、刑事案件
    證物採驗紀錄表、新北市政府警察局108年4月18日新北警鑑
    字第0000000000號鑑驗書、相驗紀錄翻拍照片、亞東紀念醫
    院107年9月24日診字第0000000000號診斷證明書（乙種）、
    108年3月28日診字第0000000000號診斷證明書（乙種）、出
    院病歷摘要、亞東紀念醫院108年12月19日亞病歷字第00000
    00000號函及其檢附被害人病歷、新北地檢署勘（相）驗筆
    錄、解剖筆錄、108年7月1日相驗屍體證明書、檢驗報告書
    、法醫研究所108年5月10日法醫理字第0000000000號函及檢
    附該所（108）醫鑑字第0000000000號解剖報告書暨鑑定報
    告書等件在卷可稽（見相卷第43、47至81、83、127至137、
    139、147、149、151至157、161至172、207至211頁、偵卷
    第57至91、95至211、245至249、251、253至277、279、281
    至283、319頁、原審卷第151至279頁），足認被告之任意性
    自白核與事實相符，應堪採信。
  ㈡復證人賴建成於警詢中供稱：108年3月27日晚上7時30分許，
    伊陪被告一同回到他的住處，伊就跟伊乾爸（按即被害人）
    在客廳聊天，被告在旁邊看電視，聊了大約半小時左右，被
    害人就跟被告吵架，兩個人當場就有拉扯跟動手毆打情形，
    被告有推了被害人，導致被害人跌倒在地，伊見狀之後，立
    即打電話給被害人的姐姐譚俊英，譚俊英大約近20分鐘就到
    了，並說她已經報警了，警察到場處理完後，有告知雙方當
    事人的權益，可以到醫院驗傷，再到派出所提出告訴，現場
    雙方冷靜之後，伊就跟被告到旁邊的夜市走一走，又走到統
    一超商門口喝酒，喝完之後，伊就陪被告回到其住處，伊等
    回去時，被害人不在家，昨天（按即同年月28日）譚俊英通
    知伊被害人已經死亡等語（見偵卷第21至23頁）；復於偵查
    中證稱：108年3月27日伊與被害人在被害人住處喝酒，被害
    人有提到與被告間不愉快，可能要被告搬出去，伊就先回家
    吃飯，之後與被告一同回到被害人住處，被害人與被告談了
    約20分鐘至30分鐘左右，就發生肢體衝突，被害人先出手攻
    擊被告臉部，後來2人扭打，被害人有倒在地上，伊就通知
    譚俊英，譚俊英有報警，員警到場處理完畢後，伊就將被告
    帶出門喝酒，與被告一起喝完酒回到被害人住處時，沒有看
    到被害人。隔天伊就接到被告的電話說發現被害人倒在家中
    地上，後來又接到譚俊英來電說被害人送到亞東醫院等語（
    見相卷第86頁）；又於原審證稱：案發當天被害人打電話給
    伊，說他心情不好，伊到被害人住處陪被害人喝酒，伊等在
    被害人住處聊天時，被害人有在講說不願意再把房子租給被
    告，說要找人修理被告，伊約於晚上6時離開，伊有找被告
    說不要跟被害人吵架，請他不要再住那邊。伊後來有與被告
    一起回到被害人住處，就看到一些被告個人的物品，都被被
    害人搬到外面馬路，後來伊等就進屋裡面談，兩個就談的不
    愉快，在那邊吵架，先是口頭上爭吵，後來兩個就打起來，
    伊有看到被害人打被告脖子那邊，被告有出手還擊，兩人就
    打在一起，被害人有跌在地上，就用腳踹被告，後來被害人
    起來之後，兩個就在那邊扭打、吵架，被害人倒在地上時是
    正面臉朝上，頭有撞到地板，整個動作是連貫的，伊有聽到
    砰的聲音，伊就趕快打電話給被害人的姊姊，請她過來看有
    沒有辦法協調不要讓他們兩個吵起來，後來有請警察過來處
    理。伊後來就跟被告一起去便利商店喝酒，喝了約1小時，
    被告說要回家睡覺，伊有陪被告回去，回去的時候就沒有看
    到被害人了。後來伊就回家睡覺，再來隔天伊就上班，然後
    早上有接到被害人的姊姊打電話給伊，說被害人在醫院等語
    （見本院卷第309至340頁）。綜觀證人賴建成於警詢、偵查
    及原審中所為證述，就案發當天晚上其與被告一同返回被害
    人住處之原因、被告與被害人發生衝突之過程及其嗣後電聯
    被害人之姐姐譚俊英到場並將被告帶離現場等節前後證述一
    致，並無刻意誇大、明顯矛盾或不合常情之處，亦互核無何
    齟齬，堪以採信。又被告於警詢時自承：被害人先打伊巴掌
    ，伊當下一時氣憤難忍，就還手，揮右拳打他的左臉，導致
    他跌倒後頭勺有撞到旁邊椅子，但又再站起來踢伊，跟伊吵
    等語（見相卷第23頁、偵卷第9、12頁）；復於偵查中供稱
    ：被害人先拿類似紙的東西打伊，後來又直接打伊巴掌，伊
    還手時，用右手打他左臉，伊等發生拉扯，拉扯過程中，被
    害人有跌倒，伊不確定他的頭有沒有撞到椅子，但椅子有被
    推開，被害人那時沒有昏迷，還可以躺在那邊踢伊，當時他
    有倒地，伊確定當時被害人有先跌坐下去，再往後倒。伊清
    楚知道伊出手攻擊，他人會受傷等語（見相卷第87、88頁、
    偵卷第314頁），堪認被告對被害人揮拳後，被害人確有往
    後倒，導致其頭部後方撞擊硬物無訛。是依被告、證人賴建
    成前開證述，被告與被害人因口角衝突發生爭執後，被告徒
    手朝被害人左臉揮擊，被害人受力後即向後摔倒，足見被告
    當時用力甚猛，參酌被害人當時有飲酒，且身形甚為瘦弱（
    見相卷第77頁），則被告於猛力揮拳之際，亦知被害人身形
    如此瘦弱，又有飲酒，極可能會因其猝不及防、突如其來之
    力道，致突然失去站立重心，無法站穩而向後倒，導致跌倒
    而受傷之傷害結果，其仍以右手朝被害人左臉揮拳，顯見被
    告確有傷害被害人之犯意，且其所為亦導致被害人往後倒後
    ，頭部後方撞擊硬物無訛。辯護人辯稱：被告並無傷害之故
    意云云，要非可採。至於證人賴建成雖證稱被害人係頭部後
    方撞擊到地板，而被告則係供稱被害人頭部後方係撞擊到椅
    子，然衡酌當時被告與被害人處於扭打狀況，現場情況應相
    當混亂，而撞擊之位置亦因目擊者觀看之位置、時點而有所
    不同，然無礙被害人於遭受被告之揮拳攻擊後，其跌倒後頭
    部後方撞擊硬物之認定，併此敘明。
　㈢又被告朝被害人左臉揮擊，被害人因而受有臉部擦挫瘀傷乙
    情，為被告於本院所不爭執（見本院卷第87、88頁），並有
　　前引之新北地檢署檢驗報告書1紙附卷可參；而被害人於108
    年3月28日上午6時27分，經送往亞東紀念醫院急救，經診斷
    被害人受有硬腦膜下出血之傷害乙節，亦有前引之亞東紀念
    醫院108年3月28日診字第0000000000號乙種診斷證明書1紙
    在卷可查；另被害人經法醫研究所解剖鑑定，依解剖及組織
    病理切片觀察結果發現被害人原有舊雙側額顳頂區開顱手術
    痕，局部顱骨未完全癒合，疑似因互毆過程觸及原有顱內原
    有舊傷勢之顱內出血，引發急性雙側大範圍性硬腦膜下腔出
    血，併發腦壓增高及延髓實質出血，最後因中樞神經衰竭死
    亡，參酌死者死亡經過及檢驗判明：死者之死亡機轉為中樞
    神經衰竭，死亡原因為原有舊雙側額顳頂區開顱手術痕，局
    部顱骨未完全癒合，即有舊顱骨破損，易遭外力再引起「破
    甕」效應之損傷，故研判疑似因互毆過程觸發原有顱內原有
    舊傷勢之顱內出血，引發急性雙側大範圍性硬腦膜下腔出血
    ，併發腦壓增高及延髓實質出血，最後因為中樞神經衰竭死
    亡。死亡方式疑似為「他殺」，但互毆之相關性應低些，主
    要仍應與原有顱內損傷與開顱手術後之併發症較相關，此有
    前引之法醫研究所（108）醫鑑字第0000000000號解剖報告
    書暨鑑定報告書1份附卷足參。由此可知，被害人於案發當
    時送醫急救之傷勢（按即硬腦膜下出血）與造成其死亡之原
    因（按即顱內出血）一致；而其硬腦膜下出血之傷勢，與其
    遭被告揮擊左臉後，頭部後方撞擊硬物會造成之腦傷亦屬相
    符；且被害人因腦傷死亡時間距其遭被告揮擊左臉而跌倒，
    並撞擊後腦而受腦傷時間甚為密接，再參以被害人於6個月
    前曾動過開顱手術乙節，有亞東紀念醫院107年9月24日診字
    第0000000000號乙種診斷證明書暨出院病歷摘要等件在卷可
    證（見相卷第149至158 頁），其頭部甚為脆弱，頭部後方
    倘撞擊硬物，確實足以造成顱內出血，引發硬腦膜下腔出血
    ，導致死亡。綜上以觀，堪認造成被害人死亡之顱內出血、
    硬腦膜下出血，確係因被告揮擊被害人，使其向後倒，致其
    後腦部位撞擊硬物所致。是以，被告揮擊被害人臉部，使被
    害人向後倒之行為，與被害人之死亡結果間，具有相當因果
    關係。被告雖辯稱：被害人於衝突後，仍可騎腳踏車外出，
    有可能是被害人外出期間，自行跌倒造成頭部受傷云云，惟
    未舉證以實其說，顯屬其個人臆測之詞。至被告之辯護人雖
    為被告辯稱：本件並無證據證明被害人因傷致死與被告行為
    間有因果關係云云，然前開法醫研究所鑑定意見已載明被害
    人因局部顱骨未完全癒合，即有舊顱骨破損，易遭外力再引
    起「碰甕」效應之損傷等語（見相卷第171頁），而本件係
    因被告揮擊被害人左臉導致被害人頭部後方遭受硬物重擊，
    則因此觸發舊傷勢之顱內出血，引發急性雙側大範圍性硬腦
    膜下腔出血，併發腦壓增高及延髓實質出血，進而導致被害
    人中樞神經衰竭死亡甚為明確，辯護人前開所辯，實難憑採
    。
　㈣另被害人於送醫後並未開刀進行急救一事，業據證人譚俊英
    於偵查中證稱：伊接到亞東醫院的電話說被害人昏迷，伊到
    醫院後，醫師說明急救最好的結果可能是變植物人，於是伊
    同意不開刀急救等語明確（見相卷第87頁），並有記載「患
    者於108 年3月28日6點27分，至本院急診求診並留院觀察，
    經醫師解釋後家屬予簽署不施行心肺復甦術治療，於108年3
     28日21點43分心跳停止」等語之亞東醫院108年3月28日診
    斷證明書1紙在卷足參（見相卷第43頁）。惟被害人送醫後
    意識狀態為GCS4分，呈重度昏迷狀態，經電腦斷層得知被害
    人為左側硬腦膜下出血合併壓迫對側大腦、鉤回疝脫，經會
    診神經外科後回覆，可考慮開顱減壓手術，但就算存活很大
    機會呈植物人狀態，經電聯家屬表示因預後不好，所以簽立
    不施行心肺復甦術，此有亞東紀念醫院108年12月19日亞病
    歷字第0000000000號函附卷可查（見原審卷第151頁），則
    依上開亞東紀念醫院回函所示，被害人硬腦膜下出血嚴重，
    縱使開刀急救，存活率甚低，則其家屬因醫師之說明放棄開
    刀急救，並不中斷被害人因傷死亡之因果關係，附此說明。
　㈤再按刑法第17條之加重結果犯，係故意的基本犯罪與加重結
    果之結合犯罪。以傷害致人於死罪為例，非謂有傷害之行為
    及生死亡結果即能成立，必須傷害之行為隱藏特有之危險，
    因而產生死亡之結果，兩者間有相當因果關係。且該加重結
    果客觀上可能預見，行為人主觀上有注意之義務能預見而未
    預見，亦即就加重結果之發生有過失，方能構成。良以傷害
    致人於死罪與傷害罪之刑度相差甚大，不能徒以客觀上可能
    預見，即科以該罪，必也其主觀上有未預見之過失（如主觀
    上有預見，即構成殺人罪），始克相當，以符合罪刑相當原
    則。查被害人之致死原因為被害人原有舊雙側額顳頂區開顱
    手術痕，局部顱骨未完全癒合，疑似因互毆過程觸及原有顱
    內原有舊傷勢之顱內出血，引發急性雙側大範圍性硬腦膜下
    腔出血，併發腦壓增高及延髓實質出血，最後因中樞神經衰
    竭死亡，已如前述。又人體頭部有大、小腦及腦幹等重要器
    官，屬人體至為重要之要害及生命中樞，雖有頭骨保護，但
    腦部甚為脆弱，難以承受重力撞擊，尤其被害人身形甚為瘦
    弱，當天又有飲酒而反應能力欠佳，被告揮擊被害人臉部，
    將有可能導致被害人後仰倒地致頭部猛力撞擊硬物，致顱內
    出血、硬腦膜下腔出血，並進而導致死亡結果，況且被害人
    既然曾動過開顱手術，其頭部又更脆弱，再度遭外力撞擊，
    更有可能造成頭部上開部位大範圍性出血，導致死亡之結果
    ，此為任何具有常識、生活經驗之一般正常人客觀上所能預
    見，被告於案發時為年已45歲、教育程度為高職畢業之成年
    人〔見被告之個人戶籍資料（完整姓名）查詢結果附於原審
    卷第95頁〕，具有一定社會及工作經驗，且其智慮成熟，對
    此亦應能預見，然一時未慎思其行為後果，致其客觀上雖無
    不能預見之事由，惟主觀上竟疏未預見被害人後仰倒地致頭
    部猛力撞擊硬物，導致顱內出血、硬腦膜下腔出血，並進而
    導致死亡之加重結果，仍率爾基於傷害人身體之犯意，以右
    手揮擊身形瘦弱之被害人左臉，致被害人因重心不穩而後仰
    倒地，造成其頭部要害撞擊應物，引起原有顱內舊傷勢之顱
    內出血，引發急性雙側大範圍性硬腦膜下腔出血，併發腦壓
    增高及延髓實質出血，最後因中樞神經衰竭而死亡，則被告
    上開對被害人傷害之行為，與被害人之死亡結果間，自具有
    相當因果關係，被告對被害人死亡之結果，應負傷害致死罪
    責，堪以認定。
　㈥綜上所述，本案事證已臻明確，被告犯行堪予認定，應予依
    法論科。　
二、論罪：
  ㈠按行為後法律有變更者，適用行為時之法律，但行為後之法
    律有利於行為人者，適用最有利於行為人之法律，現行刑法
    第2條第1項定有明文。被告行為後，刑法第277條於108年5 
    月29日經總統華總一義字第0000000000號令修正公布，並自
    108年5月31日施行，修正後刑法第277條規定：「傷害人之
    身體或健康者，處5年以下有期徒刑、拘役或50萬元以下罰
    金（第1項）。犯前項之罪因而致人於死者，處無期徒刑或7
    年以上有期徒刑；致重傷者，處3年以上10年以下有期徒刑
    （第2項）。」，而修正前刑法第277條規定：「傷害人之身
    體或健康者，處3年以下有期徒刑，拘役或1千元以下罰金（
    第1項）。犯前項之罪因而致人於死者，處無期徒刑或7 年
    以上有期徒刑；致重傷者，處3年以上、10年以下有期徒刑
    （第2項）。」，則修正前後刑法第277條第2項前段之傷害
    致人於死罪，其法定本刑均為「無期徒刑或7年以上有期徒
    刑」，自無庸為新舊法之比較適用，併予敘明。
  ㈡核被告所為，係犯刑法第277條第2項前段之傷害致人於死罪
    。
　㈢依108年2月22日公布之司法院釋字第775號解釋文：「刑法第
    47條第1項規定：『受徒刑之執行完畢，或一部之執行而赦免
    後，5年以內故意再犯有期徒刑以上之罪者，為累犯，加重
    本刑至二分之一。』有關累犯加重本刑部分，不生違反憲法
    一行為不二罰原則之問題。惟其不分情節，基於累犯者有其
    特別惡性及對刑罰反應力薄弱等立法理由，一律加重最低本
    刑，於不符合刑法第59條所定要件之情形下，致生行為人所
    受之刑罰超過其所應負擔罪責之個案，其人身自由因此遭受
    過苛之侵害部分，對人民受憲法第8條保障之人身自由所為
    限制，不符憲法罪刑相當原則，牴觸憲法第23條比例原則。
    於此範圍內，有關機關應自本解釋公布之日起2年內，依本
    解釋意旨修正之。於修正前，為避免發生上述罪刑不相當之
    情形，法院就該個案應依本解釋意旨，裁量是否加重最低本
    刑。」是在該解釋文公布後，本院即應依此就個案裁量是否
    有依刑法第47條第1項規定加重最低本刑之必要。查本案被
    告前因公共危險案件，經臺灣新北地方法院以106年度交簡
    字第3525號判決判處有期徒刑2月確定，於108年3月8日易服
    社會勞動執行完畢等情，有本院被告前案紀錄表1份在卷可
    參，其於有期徒刑執行完畢5年內故意再犯本案最重本刑為
    有期徒刑以上之傷害致人於死罪，符合刑法第47條第1項累
    犯之規定，本院審酌被告所犯之前案為公共危險案件，與本
    案所犯傷害致人於死罪間不具有相同或類似之性質，亦非屬
    具有重大惡性特徵之犯罪類型，且審慎考量本案情節、被告
    之主觀惡性、危害程度及罪刑相當原則，爰不依刑法第47條
    第1項規定加重其最低本刑，附此敘明。
　㈣按刑法第59條規定犯罪之情狀可憫恕者，得酌量減輕其刑，
    其所謂「犯罪之情狀」，與同法第57條規定科刑時應審酌之
    一切情狀，並非有截然不同之領域，於裁判上酌減其刑時，
    應就犯罪一切情狀（包括第57條所列舉之10款事項），予以
    全盤考量，審酌其犯罪有無可憫恕之事由（即有無特殊之原
    因與環境，在客觀上足以引起一般同情，以及宣告法定低度
    刑，是否猶嫌過重等等），以為判斷。倘依其情狀處以適當
    徒刑，即足以懲儆，並可達防衛社會之目的者，自非不可依
    客觀之犯行與主觀之惡性二者加以考量其情狀，是否有可憫
    恕之處，適用刑法第59條之規定酌量減輕其刑，期使個案裁
    判之量刑，能斟酌至當，符合比例原則（最高法院95年度台
    上字第6157號判決意旨參照）。又所謂法定最低度刑，固包
    括法定最低本刑，惟遇有其他法定減輕事由者，則指適用該
    法定減輕事由減輕後之最低度刑而言。倘被告別有法定減輕
    事由者，應先適用法定減輕事由減輕其刑後，猶認其犯罪之
    情狀顯可憫恕，即使科以該減輕後之最低度刑仍嫌過重者，
    始得適用刑法第59條規定酌量減輕其刑（最高法院100年度
    台上字第744號判決意旨參照）。查本案被告與被害人本為
    室友，2人酒後因細故發生口角爭執，被告一時激憤，揮擊
    被害人左臉，被害人因失去重心，頭部撞擊硬物，受有臉部
    擦挫瘀傷、硬腦膜下出血等傷害，嗣因互毆過程觸發原有顱
    內舊傷勢之顱內出血，引發急性雙側大範圍性硬腦膜下腔出
    血，併發腦壓增高及延髓實質出血，最後因中樞神經衰竭而
    死亡，乃屬突發之不幸事件，被告之傷害手段亦非殘虐，犯
    罪情節尚屬輕微，衡其犯罪情狀在客觀上顯非不可憫恕，倘
    就被告傷害致人於死犯行，科以最低度刑仍嫌過重，衡以一
    般社會觀念，顯然失衡，有情輕法重之嫌，是此部分犯罪情
    狀在客觀上均足以引起一般人之同情，情節尚堪憫恕，爰依
    刑法第59條規定，就被告所犯傷害致人於死犯行，予以酌量
    減輕其刑度。檢察官僅因被告否認有傷害致死犯行，迄今未
    與被害人家屬譚俊英達成民事和解，認被告犯後態度不佳，
    難認有悔意，而認以被告之犯行，依社會經驗常情，難認有
    何情堪憫恕之情云云，尚非可採。
三、上訴駁回之理由：
  ㈠原審審理結果，認被告罪證明確，適用刑法第277條第2項前
    段、第47條第1項、第59條等規定，並審酌被告僅因細故與
    被害人發生爭執，竟未能控制自己情緒，而以揮擊被害人之
    左臉傷害被害人，其雖基於傷害故意，但最終造成被害人喪
    失寶貴生命，而肇生無法回復之嚴重損害，行為實有不該，
    犯後未完全坦認犯行，迄今亦未與被害人家屬和解，惟參酌
    本件悲劇發生之起因、被害人身體狀況等情形，兼衡被告犯
    罪動機、目的、所受之刺激、手段、患有肝硬化等病，領有
    極重度殘障人士證明、生活狀況、品行及智識程度等一切情
    狀，量處有期徒刑4年（累犯），經核其認事、用法並無違
    法或不當，量刑亦稱妥適。
　㈡檢察官不服提起上訴，以被告否認有傷害致死犯行，迄今未
    與被害人家屬譚俊英達成民事和解，犯後態度不佳，難認有
    悔意，原審僅量處被告有期徒刑4年，與被告忘恩惡行，嚴
    重失衡，原審量刑與比例、平等及罪刑相當原則有違，量刑
    過輕等語：及被告上訴理由另以：原審量刑過重，請從輕量
    刑云云。惟按刑之量定，為求個案裁判之妥當性，法律賦予
    法院裁量之權。量刑輕重，屬為裁判之法院得依職權自由裁
    量之事項，苟其量刑已以行為人之責任為基礎，並斟酌刑法
    第57條各款所列情狀，在法定刑度內，酌量科刑，如無偏執
    一端，致明顯失出失入情形，上級審法院即不得單就量刑部
    分遽指為不當或違法。原判決關於科刑之部分，已審酌上情
    ，經核並無量刑輕重相差懸殊等裁量權濫用之情形；又被告
    迄今未與被害人家屬譚俊英達成民事和解，賠償被害人家屬
    譚俊英所受之損害，並非係對被告應加重其刑之要件，且經
    原判決於刑之量定時已詳予說明審酌，檢察官及被告猶執前
    詞提起上訴，被告另執詞否認犯罪，上訴指摘原審判決不當
    云云，均為無理由，應均予駁回。　
據上論斷，應依刑事訴訟法第368條，判決如主文。 
本案經檢察官何皓元提起公訴，檢察官黃明絹提起上訴，檢察官
何明楨到庭執行職務。
中　　華　　民　　國　　109 　年　　7 　　月　　22　　日
                  刑事第十一庭  審判長法  官  楊力進
                                      法  官  沈君玲
                                      法  官  雷淑雯
以上正本證明與原本無異。
如不服本判決應於收受送達後20日內向本院提出上訴書狀，並應
敘述具體理由；其未敘述上訴理由者，應於上訴期間屆滿後20日
內向本院補提理由書（均須按他造當事人之人數附繕本）「切勿
逕送上級法院」。告訴人或被害人如對於本判決不服者，應具備
理由請求檢察官上訴，其上訴期間之計算係以檢察官收受判決正
本之日期為準。
                                      書記官 林立柏
中　　華　　民　　國　　109 　年　　7 　　月　　30　　日
附錄：本案論罪科刑法條全文
中華民國刑法第277條（現行法）
傷害人之身體或健康者，處5年以下有期徒刑、拘役或50萬元以
下罰金。
犯前項之罪，因而致人於死者，處無期徒刑或7年以上有期徒刑
；致重傷者，處3年以上10年以下有期徒刑。